臺灣高等法院臺中分院刑事判決　　　　　　民國九十二年度上訴字第二一○六號
　　上　訴　人
　　即　被　告　丁○○
　　選任辯護人　林萬生
右上訴人因妨害自由案件，不服臺灣南投地方法院中華民國九十二年十月九日第一審
判決（民國九十二年度訴字第二九六號，起訴案號：臺灣南投地方法院檢察署民國九
十二年度偵緝字第九九、一○○號），提起上訴，本院判決如左：
    主      文
原判決撤銷。
丁○○共同以非法方法剝奪人之行動自由，處有期徒刑捌月。
    事      實
一、丁○○前因丙○○（業經原審法院判處罪刑確定）於民國（下同）八十二年二、
    三月間，在南投縣信義鄉神木村民和巷二七號鍾桂南住處，以天九牌與戊○○、
    鍾桂南及另名不詳姓名之女子等人賭博，丙○○賭輸，積欠戊○○新台幣（下同
    ）三百七十萬元之賭債，無力償還，丁○○乃受丙○○之委託出面處理上開賭債
    未有結果，嗣丁○○告以得以一百二十萬元處理，二人乃基於共同之謀議，由丁○○出面邀集綽號「崇德」及另外三名姓名年籍不詳之成年男子，共同基於妨害
    自由犯意之聯絡，由丁○○於八十二年三、四月間某日凌晨，推由綽號「崇德」
    及上開三名姓名年籍不詳之成年男子，駕駛不詳車牌號碼之ＢＭＷ自用小客車及
    一部廂型車，前往南投縣信義鄉神木村神木巷四十號戊○○之住處，於當日上午
    六時許，當著戊○○之父廖順景及戊○○之弟廖運盛之面，以強暴之非法方法將
    戊○○強押上車，剝奪其行動自由，並於當日上午七時許，將車開往南投縣水里
    鄉由丁○○自營之「金伯爵餐廳」，將戊○○帶入該餐廳之後面包廂內，再聯絡
    丁○○至該包廂內，並承續前開犯意，共同看管戊○○，繼續剝奪其行動自由；
    至同日上午九時許近十時左右，丙○○始持一百二十萬元到場，交由丁○○，丁○○將其中之八十萬元取出供己所有後，再將其餘四十萬元交予戊○○，強迫戊○○以該款解決上開賭債，並要戊○○簽立三百萬元之本票後，始於同日上午十
    時許，讓戊○○離去，計剝奪戊○○行動自由長達四小時。
二、案經戊○○訴由南投縣警察局移送台灣南投地方法院檢察署檢察官偵查起訴。
    理      由
一、訊據上訴人即被告丁○○（下稱被告）固坦承曾受丙○○之委託處理賭債事宜，
    並於案發當天參與協調等情，惟矢口否認有何妨害自由之犯行，辯稱：伊曾去與
    戊○○談了二次債務處理事宜，沒談好，就沒有再去談了；發生事情那天是助理
    汪先生到伊民族街九之二號住處家中跟伊說餐廳有事情，請伊過去協調，伊到了
    之後丙○○剛好拿了一百二十萬元過來，他說他哥哥已經與對方談好了，並跟伊
    講他們談的過程，其中四十萬元直接交給戊○○，八十萬元部分是因為戊○○那
    裡有一張丙○○簽發之三百八十萬元本票，就由戊○○當場開了一張三百萬元之
    本票，如果戊○○拿回來交換，就將八十萬元現金及三百萬元之本票還他；事情
    處理完後，戊○○說要去哪裡，伊還叫人送他過去，伊並無指使，「崇德」及三
    名不詳年籍姓名者強押戊○○，伊僅係應丙○○之要求到場做彼等協調結果之認
    明人而已，亦無經手該八十萬元云云。惟查：
　　(一)、右開犯罪事實，業據告訴人戊○○於警訊、偵查時指訴綦詳，告訴人戊○○
        於八十二年三、四月間某日清晨，遭被強行押走之事實，亦經其父廖順景於
        偵查中證稱，伊有看到五人將伊兒子戊○○押走，一人說到水里就知道等語
        （見南投地檢署八十五年度偵字第五○二三號卷第二四頁背面），證人鍾桂
        南於同案被告丙○○訴被訴妨害自由案件原審法院審理時證稱：丙○○確有
        於八十二年間，於其所經營之釣蝦場內，賭輸三百多萬元，事後有聽戊○○
        說其被丁○○押出去，並說丁○○給他二十萬元，要他把賭債一筆勾銷等語
        （見原審法院八十六年度訴字第五○二號八十六年十月二十八日訊問筆錄）
        ，復與共同被告丙○○於警訊及其被訴妨害自由案件，原審法院審理時指訴
        情節相符，即於警訊及原審一致指稱，伊欠戊○○的賭債有委託（當時）現
        任南投縣議員丁○○出面幫忙處理，二、三個月後，伊在水里鄉金伯爵餐廳
        當場交付丁○○本人現金一百二十萬元，至於其如何處理，伊並未過問，交
        付現金時現場除了伊之外，尚有丁○○、戊○○及另外三名年輕男子在場，
        被告拿了錢之後就叫伊離開了，伊只見到戊○○一人坐在椅子上，旁邊就站
        著該三名年輕男子，廖某並未過來與伊打招呼，其他事情伊並不清楚，伊只
        停留二、三分鐘；交給丁○○的錢，陳拿多少給戊○○，伊不知道，事後有
        聽說丁○○有拿四十或五十萬元給戊○○（見南投地檢署八十六年度偵字第
        四一五一號卷第八至九頁、原審法院八十六年度訴字第五○二號八十六年十
        月二十八日訊問筆錄），是告訴人指訴遭被告等人強押帶走解決賭債之事實
        ，顯屬實情。
　　(二)、本件強押告訴人至「金伯爵西餐廳」處理賭債事宜，係由被告所主導，被告
        亦自承僅交付戊○○四十萬元，當時戊○○另有簽發三百萬元之本票用以抵
        銷其他賭債等情，觀諸被告係以剝奪被害人行動自由之方式「解決」賭債糾
        紛，其係以剝奪被害人自由之強暴方式使被害人戊○○行無義務之簽發本票
        行為。
　　(三)、證人丙○○亦因與本案被告、綽號「崇德」及其他三名不詳姓名成年男子共
        同剝奪被害人戊○○行動自由之犯行，經原審法院判處有期徒刑一年，緩刑
        五年確定，業經調閱原審法院八十六年度訴字第五○二號卷宗查核屬實（見
        第四一五一號偵查卷第九頁、第五○二三號偵查卷第七九頁）。
　　(四)、辯護意旨雖以戊○○於警訊時指證被告率同徐炎輝等人前往強押戊○○，惟
        徐炎輝當日並未參與本案犯行，業經原審法院八十七年度訴字第二○四號刑
        事判決無罪，並經本院八十八年度上訴字第六八○號判決駁回檢察官上訴而
        無罪確定，顯見戊○○所述不實云云。惟按證人之陳述前後不符，或因記憶
        淡忘、或事後迴護被告、或因其他事由所致，究竟何者可以採信，法院應本
        其自由心證斟酌何者與事實相符，以為取捨，非謂一有不符或矛盾，即應認
        其全部證言均為不可採信（最高法院九十年度台上字第六○七八號判決可資
        參照），且證人之記憶常憑藉外在之環境而受其影響，當外在之環境有差異
        時，證人記憶之程度亦有所不同，是雖告訴人戊○○對於徐炎輝是否涉案，
        於警初訊時及於徐炎輝被訴案件審理中有前後指證不一之情（有原審法院八
        十七年度訴字第二○四號、本院八十八年度上訴字第六八○號判決附卷可稽
        ），惟此或係因事隔多年始為指認所致，或係受辦案人員辦案方向所誤導，
        其前後指認不符之情，尚與日常事理無所悖離；而本案被告擔任過南投縣議
        員，被告亦自承於案發前曾與告訴人戊○○協調過二次，衡情告訴人戊○○
        應無誤指之可能，自不能以其誤指徐炎輝涉案，即認其指述全不可採信。從
        而被告於本院審理，請求傳喚戊○○作證，非但廖某具狀，以恐遭報復，拒
        絕到庭，本院亦認無再傳訊必要，附此敘明。
　　(五)、證人丙○○於原審九十二年七月二十三日調查時雖證稱：戊○○以前曾在伊
        喝醉酒時找伊去賭博，當時伊輸光現金後，另外輸了三百八十萬元，但是究
        竟有沒有輸那麼多，伊也不知道，戊○○還要求伊簽發本票，並找人到伊家
        摔東西，說如果不還，伊如何死的都不知道，還要伊去坐冰塊；後來伊將這
        件事告訴一位住在魚池的哥哥甲○○（因係被收養所以與伊不同姓），伊哥
        哥說要出面去找戊○○談，經過一個多月，伊哥哥說至少也要給戊○○一些
        錢才可能達成和解，後來伊把土地賣掉並向別人借錢湊了一百二十萬元；伊
        哥哥有一天去找戊○○到水里調解，並問伊是否湊足一百二十萬元，伊接到
        電話就出去了，並約在陳議員即被告位於水里外環道金伯爵餐廳洽談，伊帶
        了一百二十萬元交給伊哥哥，由伊哥哥去談，說要四十萬元先給戊○○，另
        外八十萬元暫時保留，待戊○○將本票交還時再交付給他，並要求戊○○開
        一張三百萬元的本票，以便日後可以交換抵銷用，結果戊○○都沒有拿票過
        來換，伊哥哥就將八十萬元繼續保留，後來戊○○就沒有消息，也沒有再聯
        絡了，在水里處理時，伊有請陳議員即被告當證人，是伊哥哥告訴伊處理方
        式後，伊才去找被告出面當證人，伊去現場時被告還沒有在現場，是伊拜託
        別人去找被告的，被告也隔了好幾分鐘才到現場，伊並沒有拿錢給被告，只
        是請被告幫忙見證；當時現場共有伊、伊哥哥、戊○○及被告，另外有伊哥
        哥帶的二、三個人；那八十萬元，過了半年後，伊哥哥先還伊五十萬元，過
        了一年後再還伊三十萬元，戊○○開的本票在伊哥哥那邊云云。本院審理時
        亦到庭為與上開情節相同之證述，但證人丙○○於八十六年七月一日為警初
        訊時及於其被訴案件審理中均一致供稱：伊欠戊○○的賭債有委託，（當時
        ）現任南投縣議員丁○○出面幫忙處理，二、三個月後，伊在水里鄉金伯爵
        餐廳當場交付丁○○本人現金一百二十萬元，至於其如何處理，伊並具過問
        ，交付現金時現場除了伊之外，尚有丁○○、戊○○及另外三名年輕男子在
        場，被告拿了錢之後就叫伊離開了，伊只見到戊○○一人坐在椅子上，旁邊
        就站著該三名年輕男子，廖某並未過來與伊打招呼，其他事情伊並不清楚，
        伊只停留二、三鐘；交給丁○○的錢，陳拿多少給戊○○，伊不知道，事後
        有聽說丁○○有拿四十或五十萬元給戊○○等情，已如上述，其所述全未提
        及曾委託其兄甲○○處理賭債糾紛，及甲○○於案發當時亦在場等情，反指
        被告係主導處理賭債糾紛之人，核與被害人戊○○於案發後警偵訊時指述：
        丙○○欠伊賭債三百七十萬元，願以一百二十萬元處理，之後丙○○交付一
        百二十萬元給被告，因伊遭被告控制，所以被告只交給伊四十萬元，剩餘八
　　　　十萬元由被告拿走等語相符（見八十五年度偵字第五○二三號卷第七頁背面
        、第七二頁）；徵諸證人丙○○係委託被告幫忙處理賭債糾紛，於事發後於
        警初訊時當不會刻意虛構事實陷害被告；另參以被害人戊○○確係遭人強押
        離家，已如前述，並隨即被帶至被告自營之「金伯爵餐廳」包廂內，更足以
        認定被告絕非僅於賭債紛爭協調完成後始出面作見證，是證人丙○○於警訊
        及其前案審理中所陳應較為可信，而於本案之原審及本院審理中所為之前揭
        證詞，顯屬迴護被告之詞，不足採信，尚不能為被告有利之認定，再證人丙○○前開於警初訊時所陳既較可信，且為證明被告犯罪事實存否所必要者，
        依刑事訴訟法第一百五十九條之二之規定得為證據，附此敘明。
　　(六)、綜上，被告受丙○○之委託出面處理賭債糾紛，二人乃基於共同之謀議，由
        丁○○出面邀集亦具有共同犯意聯絡綽號「崇德」及另外三名姓名年籍不詳
        之成年男子並推由彼等出面強押被害人戊○○至「金伯爵西餐廳」，逼迫戊○○以四十萬元解決上開賭債，並使被害人戊○○行無義務之簽發本票行為
        等事證，至為明確，被告所辯為圖卸刑責之詞，不足採信，犯行堪以認定。
二、按刑法第三百零二條第一項及第三百零四條第一項之罪，其所保護之法益均為被
    害人之自由，而私行拘禁，及不外以強暴、脅迫為手段，其罪質本屬相同，惟第
    三百零二條第一項之法定刑，既較第三百零四條第一項為重，則以私行拘禁之方
    法妨害人自由，縱其目的使人行無義務之事，或妨害人行使權利，仍應逕依第三
    百零二條第一項論罪，並無適用第三百零四條第一項之餘地；又賭博為法令禁止
    之行為，其因該行為所生債之關係原無請求權之可言，除有特別情形外，縱使經
    雙方同意以清償此項債務之方法而變更為負擔其他新債務時，亦屬脫法行為不能
    因之而取得請求權，分別有最高法院二十九年上字第三七五七號、四十四年台上
    字第四二一號判例可資參照。查被告雖以強暴之方式逼迫被害人戊○○以四十萬
    元解決賭債，並簽發本票，惟揆諸前開判例意旨，被害人戊○○對於證人丙○○
    之賭債或丙○○因此簽發交付之本票原即無請求權，被告事後亦未將戊○○所簽
    發之本票提示付款，故本案尚難認定被告係出於意圖為自己或他人（丙○○）不
    法之所有，或藉以取得不法之利益，使被害人戊○○放棄債權或簽發本票而犯強
    盜罪，僅能認定被告係以強暴之非法方法使被害人戊○○行無義務之簽發本票行
    為。核被告以強暴之非法方法剝奪被害人行動自由，其目的在使其行無義務之事
    ，依首揭判例意旨，應逕認係犯刑法第三百零二條第一項之剝奪他人行動自由罪
    。被告與丙○○、綽號「崇德」及另外三名姓名不詳之成年男子，基於共同犯罪
    之犯意，推由綽號「崇德」及三名姓名不詳之成年男子從事強押之強暴非法方法
    ，以剝奪人之行動自由，彼此有犯意聯絡，行為分擔，均為共同正犯。
三、原審為科刑之判決，固非無見，惟查被告係邀集綽號「崇德」及不詳姓名之三成
    年男子，再推由彼等下手以強押告訴人之非法方法，剝奪其行動自由後，嗣再介
    入解決告訴人與丙○○之賭債糾紛，觀之證人乙○○於本院審理時所證稱，告訴
    人等至被告經營之右開餐廳後包廂內，伊受人之託才至被告住處，請被告到場等
    情甚明，原審認定被告率同「崇德」及三不詳姓名之成年男子，駕車前往告訴人
    住處，強押告訴人上車至被告經營之餐廳，顯與實情不符，被告上訴意旨，仍執
    陳詞，否認犯罪，指摘原判決不當，雖為無理由，但原判決既有上述可議之處，
    仍應由本院將原審判決撤銷改判，審酌被告替人解決賭債糾紛，並從中獲取利益
    之犯罪動機、目的、剝奪告訴人之行動自由達四小時，犯後否認犯罪，態度不佳
    等一切情狀，量處如主文第二項所示之刑。
四、公訴意旨另以：被告於八十二年三、四月間某日凌晨六時許，將被害人戊○○強
    押上車後，在車上復另行起意，基於共同傷害之概括犯意聯絡，分持棍棒毆打戊○○，至金伯爵餐廳後，並繼續以以上開同一之方法，毆打戊○○等語，雖起訴
    書證據並所犯法條欄並未敘及被告另涉犯共同傷害罪嫌，惟既為犯罪事實所載，
    並據戊○○於警訊時提出告訴，應認公訴人亦已就傷害部分為起訴。然查，被告
    上開毆打被害人之事實，除被害人廖運盛之指述外，雖亦經證人廖運盛於警訊中
    證稱：戊○○返家時頭、臉部受傷，眼睛浮腫云云（見八十五年度偵字第五○二
    三號卷第十九頁），惟被害人戊○○於八十五年十一月二十一日警訊中陳稱：被
    丁○○毆傷後，係到台中縣太平市○○路○段一六四號江夏國術館療傷及水里鄉
    朝陽國術館療傷，每家均約療傷三次云云（見八十六年度偵字第四一五一號卷第
    十七頁），而證人即江夏國術館負責人黃保君於警訊中卻證稱：被害人於八十二
    年間有載他母親至國術館療傷，順便要幾塊膏藥回去使用，伊不知道戊○○傷及
    何部位，記得他只帶他母親來過一次等語（見同上卷第三一頁），與被害人戊○○之指述，已有不符，且上開證人於警訊中之證詞依刑事訴訟法第一百五十九條
    第一項之規定不得作為證據，公訴人於原審法院審理中復未就被告另犯此傷害罪
    之事實為舉證，自應認此部分不能證明，惟該部分因與前揭論罪科刑之妨害自由
    罪部分，有方法結果之牽連關係，屬裁判上一罪，爰不另為無罪之諭知，附此敘
    明。
五、被告及其辯護人於本案辯論終結後具狀，以有傳訊告訴人戊○○釐清案情之必要
    ，請求再開本件之辯論，惟告訴人已分別於警訊、偵查時陳述在卷，並經本院審
    認明確，已如上述，自毋庸再開本件之辯論。
六、據上論斷，應依刑事訴訟法第三百六十九條第一項前段、第三百六十四條、第二
    百九十九條第一項前段，刑法第二十八條、第三百零二條第一項，罰金罰鍰提高
    標準條例第一條前段，判決如主文。
本案經檢察官己○○到庭執行職務。
中      華      民      國      九十三  年      一      月      十四    日
                                臺灣高等法院臺中分院刑事第一庭
                                      審判長法  官　陳　紀  綱
                                            法  官　方　艤  駐
                                            法  官　陳　登　源
右正本證明與原本無異。
如不服本判決應於收受送達後十日內向本院提出上訴書狀，其未敘述上訴之理由者並
得於提起上訴後十日內向本院補提理由書（均須按他造當事人之人數附繕本）。
                                            書記官　林　明　冬
中      華      民      國      九十三  年      一      月      十五    日
附錄本案論罪科刑法條全文
刑法第三百零二條第一項：
 (剝奪他人行動自由罪)
私行拘禁或以其他非法方法，剝奪人之行動自由者，處五年以下有期徒刑、拘役或三
百元以下罰金。
                                                                        Ａ
